【裁判字號】    88,簡上,200
【裁判日期】    900821
【裁判案由】    返還土地
【裁判全文】
臺灣臺南地方法院民事判決  八十八年度簡上字二○○號
    上  訴  人  乙○○
    上  訴  人  丙○○
    訴訟代理人  甲○○
    被上訴人    己○○
    訴訟代理人  丁○○
                戊○○
右當事人間請求返還土地事件，上訴人對於中華民國八十八年五月三十一日本院新營簡易
庭八十七年度營簡字第一三一號第一審判決提起上訴，本院判決如左：
    主      文
上訴駁回。
第二審訴訟費用由上訴人負擔。
    事      實
甲、上訴人方面：
一、聲明：
(一)原判決廢棄。
(二)被上訴人在第一審簡易之訴及假執行之聲請均駁回。
(三)第一、二審訴訟費用由被上訴人負擔。
二、陳述：除與原判決記載相同者，茲引用之外，補稱：
(一)原判決以台灣省政府地政處土地測量局之測量為其判決基礎，固非無見，惟該判決忽
    略二處未予查明。其一，被上訴人之土地原係由竹圍後段地號一四六０土地分割出來
    （分割為一四六０之一、之二、之三等三筆土地），應命測量人員就一四六０地號謂
    分割前之土地面積予以測量，是否與分割後之三塊土地之面積相符，如果相符則上訴
    人土地如何會逾越被上訴人之土地？其二，命測量人員測量上訴人所有地號一四六二
    土地之現有實地面積是否與土地登記謄本所載之面積相符，如果相符，則上訴人土地
    如何會逾越被上訴人之土地？
(二)被上訴人主張坐落台南縣後壁鄉○○○段一四六０之二地號土地、面積０．０七四九
    公頃為其所有，認上訴人無權占用其土地而提起本訴，則被上訴人對其所有之一四六
    ０之二地號土地面積為０．０七四九公頃並無意見，且認土地登記簿謄本為真實，從
    而被上訴人所有之一四六０之二地號土地面積僅０．０七四九公頃足堪認定。
(三)惟查，原審囑託台灣省政府地政處土地測量局（現已更名為內政部土地測量局）鑑測
    時，依白河地政事務所保管之地籍圖繪土地經界線，測出一四六０之二地號土地面積
    為０．０七六六公頃（請見鑑定書附圖之面積分析表），較諸登記面積增加二十七平
    方公尺，足證白河地政事務所之地籍圖顯有錯誤，土地測量局所憑以繪製經界線之地
    籍圖既有錯誤，則鑑定書之經界線不正確，所為之鑑定結果自難憑信。
(四)又查，民國五十七年間辦理農地重劃時即依現狀使用位置指界（現場設有水泥樁），
    並辦理登記在案（請見卷附土地登記簿謄本），而一四六０之二地號土地係於六十二
    年間自一四六０之本號分割出來，分割面積亦依原登記面積核計，三十餘年來兩造對
    於登記面積均無意見，且兩造依所築圍牆及鐵絲網做界址，亦無異議，自應以五十七
    年農地重劃時所繪製之地籍圖較為正確，此為上訴人於原審及鈞院一再聲請調取五十
    七年之地籍圖，作為裁判依據之緣由。
(五)兩造土地之界址確有地政機關所定水泥界樁，此為被上訴人所不否認，並經原審履勘
    屬實，該水泥界樁自五十七年土地重測後即釘立，兩造並依該界址使用土地迄今，應
    具有公信力，不容被上訴人事後否認，上訴人並無占用被上訴人土地之情事。
(六)依台南縣白河地政事務所函覆鈞院有關後壁鄉○○○段一四六０號土地申請分割之情
    形，「一四六０號土地申請分割測量日期在五十八年四月二十一日分割增一四六０之
    一號、六十二年七月二十七日分割增一四六０之二號、六十三年九月十三日分割增一
    四六０之三號」等語。被上訴人自六十二年八月六日因分割轉載登記取得一四六０之
    二號，均依兩造界址辦理分割，被上訴人取得土地之後，亦依界址（水泥樁、籬笆）
    使用，二十六年後才主張上訴人無權占有，實無理由。
(七)內政部土地測量局雖函覆稱無土地西移情形，惟查依台南縣白河地政事務所八九年五
    月四日函覆鈞院稱「係爭土地於五十七年辦理農地重劃，八十九年度後壁鄉地籍圖重
    測時，系爭土地並未列入重測區之範圍」。足證系爭土地在八十九年度並未做地籍圖
    重測，但相鄰其他土地則辦理地籍圖重測，內政部土地測量局，依重測後附近土地之
    圖根點，作為系爭土地鑑界標準，顯有錯誤，其鑑界之基礎既不精準，自難作為判斷
    界址之標準。
(八)本件兩造對界址既有爭議，被上訴人在未確定界址之前，即提起本件返還土地之訴，
    請求之基礎自有所欠缺，被上訴人應先確定界址，以免徒增紛擾。況且後壁鄉重測後
    土地均有異動，甚至有部份土地面積及經界線完全不符，載重測前後地籍圖變異極大
    之情形下，以何者為鑑定圖之基準，所生鑑定結果有所不同，被上訴人若對界址有疑
    義，應先確定界址。
三、證據：除援用第一審所提證據外，另提出陳情書一紙，並聲請向白河地政事務所調取
    五十七年地籍圖，並函查坐落台南縣後壁鄉○○○段一四六０本號於何時分割出一四
    六０之一、之二、之三號？分割後移轉登記時是否有申請複丈指界並於現場定有界標
    ？訂界是否依地籍圖為之？另聲請向內政部土地測量局函查：依其鑑測結果，被上訴
    人所有一四六０之二地號土地面積較其登記面積增加二十七平方公尺，且白河地政事
    務所所訂界標在經界線以東，是否係因坐標點偏西移，導致鑑定圖偏移，致界線及面
    積產生誤差？或請本件承辦人員到庭說明。
乙、被上訴人方面：
一、聲明：如主文所示。
二、陳述：除與原判決記載相同者，茲引用之外，補稱：
    上訴人稱兩造土地有籬笆為界址，現在仍在，原來籬笆已經腐爛，水泥柱是後來釘上
    去的，但土地的泥土會流失，所以水泥柱可能已經有移動。另一四六０及一四六一地
    號土地間原有一個混泥土做的地標，現地標已被拔掉，誰拔的被上訴人並不知道。
三、證據：援用第一審所提證據。
丙、本院依職權向台南縣白河地政事務所函調台南縣後壁鄉○○○段一四六０、一四六０
    之一、一四六０之二、一四六０之三、一四六一、一四六二、一四六三、一四六四地
    號土地於五十七年重測前後之地籍圖及重測時之指界資料、八十九年度全國地籍重測
    最新結果及土地登記簿謄本。
    理      由
一、本件被上訴人起訴主張台南縣後壁鄉○○○段一四六０之二號土地、建地、面積０‧
    ０七四九公頃為其所有，上訴人等並無正當權利，而分別由上訴人余清擇占有如附圖
    所示Ｄ－Ｅ－Ｇ－Ｄ部分、面積三十七平方公尺土地，上訴人丙○○占有如附圖所示
    Ｅ－Ｆ－Ｉ－Ｇ－Ｅ部分、面積二十八平方公尺土地，被上訴人本於所有權，依所有
    權之法律關係請求上訴人等將上開土地之地上物拆除，並將土地交還被上訴人。
二、上訴人則以被上訴人起訴時主張坐落台南縣後壁鄉○○○段一四六０之二地號土地、
    面積０．０七四九公頃為其所有，認上訴人無權占用其土地而提起本訴，則被上訴人
    對其所有之一四六０之二地號土地面積為０．０七四九公頃並無意見，且認土地登記
    簿謄本為真實，從而被上訴人所有之一四六０之二地號土地面積應僅有０．０七四九
    公頃，惟原審囑託內政部土地測量局鑑測時，依白河地政事務所保管之地籍圖繪土地
    經界線，測出一四六０之二地號土地面積為０．０七六六公頃，較諸登記面積增加二
    十七平方公尺，足證白河地政事務所之地籍圖顯有錯誤，土地測量局所憑以繪製經界
    線之地籍圖既有錯誤，則鑑定書之經界線不正確，所為之鑑定結果自難憑信。又五十
    七年間辦理農地重劃時即依現狀使用位置指界（現場設有水泥樁），並辦理登記在案
    ，而一四六０之二地號土地係於六十二年間自一四六０之本號分割出來，分割面積亦
    依原登記面積核計，三十餘年來兩造對於登記面積均無意見，且兩造依所築圍牆及鐵
    絲網做界址，亦無異議，自應以五十七年農地重劃時所繪製之地籍圖較為正確，而內
    政部土地測量局雖函覆稱無土地西移情形，惟查八十九年度後壁鄉地籍圖重測時，系
    爭土地雖做地籍圖重測，但相鄰其他土地則辦理地籍圖重測，內政部土地測量局，依
    重測後附近土地之圖根點，作為系爭作為系爭土地鑑界標準，顯有錯誤，其鑑界之基
    礎既不精准，自難作為判斷界址之標準。兩造對界址既有爭議，被上訴人在未確定界
    址之前，即提起本件返還土地之訴，請求之基礎自有所欠缺，被上訴人應先確定界址
    ，以免徒增紛擾等語置辯。
三、查本件兩造土地之界址究竟係應以上訴人所指如附圖所示Ａ－Ｂ－Ｃ連結線（實地為
    水泥樁）為界？亦或以Ｄ－Ｅ－Ｆ連結線為界？兩造爭執甚烈，經原審囑託土地測量
    局鑑測，經該局派員依兩造之指界，於原審法官指示下，予以測量，認應以Ｄ－Ｅ－
    Ｆ連結線為正確，此有該局鑑定書附原審卷可按。查土地測量局之測量係以精密之電
    子測距經緯儀在系爭土地附近周圍施測圖根測量，並經檢核閉合後，作為該測區之控
    制點，然後以各圖根點為基點，依據原審法官囑託分別施測系爭土地及附近可靠各界
    址點，並計算其座標輸入電腦，再將各界址點以自動繪圖儀展繪於鑑測原圖上，然後
    依白河地政事務所保管之地籍圖與前項成果核對檢核後，測定於鑑測原圖上作成鑑定
    圖。此有該局之鑑定書說明可憑，此項方法乃目前最科學且最精確之方法，自屬可信
    。上訴人雖以前開所述各節茲為抗辯，惟查：
(一)上訴人抗辯被上訴人起訴時固依據其所有台南縣後壁鄉○○○段一四六０之二號土地
    面積為０‧０七四九公頃，而內政部土地測量局依白河地政事務所保管之地籍圖繪土
    地經界線，卻測出一四六０之二地號土地面積為０．０七六六公頃，顯見白河地政事
    務所之地籍圖顯有錯誤，土地測量局所憑以繪製經界線之地籍圖既有錯誤，則鑑定書
    之經界線不正確，所為之鑑定結果自難憑信云云，惟查，被上訴人起訴所主張其所有
    之土地面積為０‧０七四九公頃，此面積乃土地登記簿謄本上所記載之面積，惟隨著
    測量技術及測量儀器之日益精進，嗣後發現地籍圖面積與土地登記面積不相符，土地
    登記面積多於或少於地籍圖面積，均非不可能，而土地經界固與面積相互影響，但非
    絕對關係，上訴人單純以內政部土地測量局所測出經界線將造成被上訴人土地增加二
    十七平方公尺，即謂地籍圖既有錯誤，然若依上訴人所指之經界線，依內政部土地測
    量局鑑定書觀之，反將使被上訴人減少三十八平方公尺，足證上訴人單純以土地登記
    面積或少於地籍圖面積，即指稱地籍圖有錯誤及測量不正確，則非有理由。
(二)上訴人又以五十七年間辦理農地重劃時兩造即依現狀使用位置指界，並設有水泥樁，
    並辦理登記在案，而一四六０之二地號土地係於六十二年間自一四六０之本號分割出
    來，分割面積亦依原登記面積核計，三十餘年來兩造對於登記面積均無意見，且兩造
    依所築圍牆及鐵絲網做界址，亦無異議，自應以五十七年農地重劃時所繪製之地籍圖
    較為正確云云，惟兩造既對水泥樁有爭執，而該水泥樁為何時所設、是否經兩造共同
    指界埋設並非無疑，自不能認兩造三十年來均認以該水泥樁為界，而一四六０之二地
    號於六十二年間自一四六０之本號分割出來，分割面積亦依原登記面積核計，此乃當
    然之理，蓋分割共有物除非與鄰地另有界址紛爭，否則本與鄰地無涉，是一四六０之
    二地號於六十二年間自一四六０之本號分割出來分割面積依原登記面積核計，應與本
    件爭點為系爭土地之界址無涉。另本件測量局亦以白河地政事務所所保管之五十七年
    農地重劃時所繪製之地籍圖施測，其施測成果自屬可採，上訴人此部份所辯，自無足
    採。
(三)又上訴人另辯稱被上訴人之土地較登記面積增加二十七平方公尺，且白河地政事務所
    所定界標在經界線以東，可能係因坐標點偏西移，導致鑑定圖偏移等語，經本院向內
    政部土地測量局函查，該局函覆無坐標點西移情形，有該局九十年五月八日九十地測
    二字第０五八二六號函在卷可查。
(四)上訴人另以台南縣白河地政事務所八九年五月四日函覆本院稱「系爭土地於五十七年
    辦理農地重劃，八十九年度後壁鄉地籍圖重測時，系爭土地並未列入重測區之範圍」
    。認為系爭土地在八十九年度並未做地籍圖重測，但相鄰其他土地則辦理地籍圖重測
    ，內政部土地測量局依重測後附近土地之圖根點，作為系爭土地鑑界標準，顯有錯誤
    ，其鑑界之基礎既不精準，自難作為判斷界址之標準云云。上訴人空指系爭土地相鄰
    其他土地則辦理地籍圖重測，而系爭土地未辦理重測，按地籍圖重測係以以整個區域
    作為重測之範圍，且重測並非必然與原地籍圖不符，又若與原地籍圖不符，自應已經
    重測公告確定後之地籍圖為準，上訴人認內政部土地測量局土地之圖根點，作為系爭
    作為系爭土地鑑界標準顯有錯誤，應屬臆測之詞。另依台南縣白河地政事務所之函覆
    稱系爭土地並未列入重測區之範圍，非謂系爭土地緊鄰處之土地即劃入重測區，而內
    政部土地測量局係於系爭土地附近周圍施測圖根測量，選定可靠之圖根點，內政部土
    地測量局施測，自難認有所違誤。
(五)上訴人又以本件兩造對界址既有爭議，被上訴人在未確定界址之前，即提起本件返還
    土地之訴，請求之基礎自有所欠缺置辯，惟按確定經界與返還土地均為被上訴人之權
    利，其欲同時主張或先後主張或只主張其一，均無不可，是上訴人辯稱被上訴人須先
    確定界址始能提起本訴，因無法律上之依據，尚難認有理由。
三、綜上所述，本件上訴人所辯均為無可取。依民法第七百六十七條之規定，被上訴人自
    得請求上訴人返還占用之土地。從而，被上訴人本於所有權之法律關係，請求上訴人
    余清擇應將坐落台南縣後壁鄉○○○段第一四六０之二地號，地目建之土地內如附圖
    所示Ｄ－Ｅ－Ｇ－Ｈ－Ｄ部分面積三十七平方公尺之地上物拆除，並將土地交還被上
    訴人，上訴人丙○○將如附圖所示Ｅ－Ｆ－Ｉ－Ｇ－Ｅ部分面積二十八平方公尺之地
    上物拆除，並將土地交還被上訴人，為有理由，應予准許。上訴意旨指摘原判決不當
    ，求予廢棄改判，為無理由，應予駁回其上訴。
據上論結，本件上訴為無理由，依民事訴訟法第四百三十六條之一第三項、第四百四十九
條第一項、第七十八條、第八十五條第一項前段，判決如主文。
中      華      民      國      九十      年      八      月     二十一     日
                                    臺灣臺南地方法院民事第二庭
~B審判長法  官  蔡美美
~B      法  官  莊玉熙
~B      法  官  張家瑛
右正本證明與原本無異
本件不得上訴
中      華      民      國      九十      年      八      月     二十三     日
~B      法院書記官  蔡蘭櫻


司法院資訊處製作；財團法人民間司法改革基金會備份。
